【裁判字號】    98,保險上易,5
【裁判日期】    981028
【裁判案由】    損害賠償
【裁判全文】
臺灣高等法院臺中分院民事判決  98年度保險上易字第5號
上  訴  人  新光產物保險股份有限公司臺中分公司
法定代理人  丙○○
訴訟代理人  甲○○
被  上訴人  乙○○
上列當事人間損害賠償事件，上訴人對於中華民國97年12月4日
臺灣南投地方法院97年度訴字第331號第一審判決提起上訴，本
院於98年10月14日言詞辯論終結，判決如下：
    主  文
原判決廢棄。
被上訴人應給付上訴人新台幣壹佰伍拾萬元，及自民國九十七年
六月五日起至清償日止，按年息百分之五計算之利息。
第一、二審訴訟費用由被上訴人負擔。
    事實及理由
壹、程序方面：
    本件被上訴人經合法通知，未於言詞辯論期日到場，核無民
    事訴訟法第三百八十六條所列各款之情形，爰依上訴人之聲
    請，由其一造辯論而為判決，合先敘明。
貳、實體方面：
一、上訴人起訴主張：(1)上訴人承保訴外人丁○○（下稱丁○○
    ）所有車號ＶＵＡ－０２０號輕型機車（下稱系爭機車）之
    強制汽車責任保險，被上訴人明知其未曾領有汽車及機車駕
    駛執照，於民國（下同）九十六年五月八日十九時五十九分
    許，駕駛系爭機車，沿南投縣草屯鎮○○路由南向北方向行
    駛，行經南投縣草屯鎮○○路一二二二號前未劃分快慢車道
    路段，本應注意車前狀況，隨時採取必要安全措施，而依當
    時天侯晴，夜間有照明，道路為柏油路面、乾燥、無缺陷、
    無障礙物、視距良好等情，並無不能注意之情事，竟疏未注
    意及，適有訴外人李彩雲（下稱李彩雲）騎乘腳踏車，亦沿
    南投縣草屯鎮○○路由南向北方向行駛，於同一時間行經該
    處，本應注意慢車在未劃設慢車道之道路，應靠右側路邊行
    駛，亦疏未注意及此，被上訴人所駕駛上揭機車自後追撞同
    向在前李彩雲所騎乘腳踏車，致李彩雲人車倒地並因而受有
    右側硬腦膜上出血合併腦疝、左側硬腦膜下出血等傷害，經
    送醫後，仍於九十六年五月十一日十八時四十五分許，因顱
    內出血而傷重不治死亡。被上訴人因上開侵權行為，對李彩
    雲之繼承人即訴外人洪婉瑩、洪婉宛、洪婉若、洪元宏（下
    稱洪婉瑩等四人）負有損害賠償之責。上訴人亦因上開交通
    事故之發生，業依強制汽車責任保險法規定，理賠受益人即
    李彩雲之繼承人洪婉瑩等四人新臺幣（下同）一百五十萬元
    ，並由洪元宏具領，而被上訴人係無照駕駛系爭機車，違反
    道路交通管理處罰條例第二十一條第一項第一款規定，爰依
    強制汽車責任保險法第二十九條第一項第五款之規定，提起
    本件訴訟等語。起訴聲明求為判決：(一)被上訴人應給付上訴
    人一百五十萬元，及自支付命令送達被上訴人翌日（即九十
    七年六月五日）起至清償日止按年息百分之五計算之利息。
    (二)訴訟費用由被上訴人負擔；於本院上訴聲明求為判決：如
    主文所示。
二、被上訴人未於言詞辯論期日到場，亦未提出書狀作何聲明或
    陳述。
三、得心證之理由：
(一)、被上訴人未曾領有汽車及機車駕駛執照，於九十六年五月八
    日十九時五十九分許，駕駛被保險人丁○○所有之系爭機車
    ，在南投縣草屯鎮○○路一二二二號前處，因未注意車前狀
    況，疏未注意，因而追撞同向在前李彩雲所騎乘腳踏車，致
    李彩雲人車倒地並因而受有右側硬腦膜上出血合併腦疝、左
    側硬腦膜下出血等傷害，經送醫後，因顱內出血而傷重不治
    死亡之事實，業經原審法院交通法庭以九十七年度交易字第
    二號刑事判決，判處被上訴人有期徒刑五月確定在案。又上
    訴人因上開交通事故之發生，業依強制汽車責任保險法之規
    定，理賠受益人即李彩雲之繼承人洪婉瑩等四人一百五十萬
    元，並由洪元宏具領在案，此經本院調取上開刑事判決卷宗
    核閱屬實，且有上訴人提出授權書、強制汽車責任保險領款
    收據暨同意書附卷可查（見原審卷第九至十頁），上訴人主
    張上開事實，應堪認為真實。
(二)、按強制汽車責任保險法修正前第二十七條原規定為：「被保
    險汽車發生汽車交通事故，加害人有下列情事之一，保險人
    仍應依本法規定負保險給付之責。但得在給付金額範圍內，
    向加害人求償：‧‧‧四違反道路交通管理處罰條例第二十
    一條之規定而肇事者‧‧‧」，嗣於九十四年二月五日修正
    為第二十九條規定：「被保險人有下列情事之一，致被保險
    汽車發生汽車交通事故者，保險人仍應依本法規定負保險給
    付之責。但得在給付金額範圍內，代位行使請求權人對被保
    險人之請求權：‧‧‧五違反道路交通管理處罰條例第二十
    一條或第二十一條之一規定而駕車‧‧‧」。由上開條文修
    正之內容，可知關於強制汽車責任保險之保險人行使代位求
    償權之對象，由原來規定之「加害人」修正為「被保險人」
    。亦即，唯有強制汽車責任保險之被保險人駕駛汽（機）車
    肇事，始有上開規定之適用。而依同法第九條第二項規定「
    本法所稱被保險人，指經保險人承保之要保人及經該要保人
    同意使用或管理被保險汽車之人。」，基此，若汽（機）車
    交通事故之加害人雖非被保險人，但經該要保人同意使用或
    管理被保險汽車之人，保險人仍得依同法第二十九條之規定
    行使代位求償權。
(三)、經查，本件系爭機車之強制汽車責任保險之要保人即被保險
    人為丁○○，並為被上訴人之配偶，有上訴人所提出之保單
    資料查詢記載附卷可稽（見原審卷第五頁），此部分堪信為
    真實。上訴人又主張：要保人丁○○同意被上訴人使用系爭
    機車等情，而被上訴人經本院合法通知未於言詞辯論期日到
    場，亦未提出準備書狀爭執，則對上訴人上開主張，應視同
    自認，為此，丁○○與被上訴人係夫妻關係，知悉被上訴人
    為無駕駛執照，率而將系爭機車供被上訴人使用，則被上訴
    人就上開交通事故之發生，無異係立於被保險人之地位，而
    對李彩雲負有侵權行為損害賠償之責任，依上開說明，上訴
    人自得依強制汽車責任保險法第二十九條第一項第五款之規
    定行使代位求償權。據此，上訴人主張因上開交通事故之發
    生，已依強制汽車責任保險法規定理賠受益人即李彩雲之繼
    承人洪婉瑩等四人一百五十萬元，並由洪元宏具領後，自得
    依強制汽車責任保險法第二十九條第一項第五款之規定，對
    被上訴人行使代位求償權，應屬可採。
四、綜上所述，上訴人依強制汽車責任保險法第二十九條第一項
    第五款之規定，請求被上訴人給付一百五十萬元，及自支付
    命令送達被上訴人翌日（即九十七年六月五日）起至清償日
    止按年息百分之五計算之法定利息，於法有據，應予准許。
    原審未查，逕為上訴人敗訴之判決，自有未洽，上訴意旨指
    摘原判決不當，求予廢棄改判，為有理由，自應由本院予以
    廢棄改判如主文第二項所示。
五、據上論結，本件上訴為有理由，依民事訴訟法第四百五十條
    、第七十八條、第四百六十三條、第三百八十五條第一項前
    段，判決如主文。
中    華    民    國    98    年    10    月    28    日
                民事第六庭    審判長法  官  袁再興
                                    法  官  吳惠郁
                                    法  官  盧江陽
以上正本係照原本作成。
均不得上訴。
                                    書記官  陳麗玉
中    華    民    國    98    年    10    月    29    日
                                                      Ｖ


司法院資訊處製作；財團法人民間司法改革基金會備份。
